【裁判字號】    89,訴,1996
【裁判日期】    900216
【裁判案由】    侵權行為損害賠償
【裁判全文】
臺灣臺南地方法院民事判決  八十九年度訴字第一九九六號
    原      告  甲○○
    訴訟代理人  陳舜律師
    被      告  超級巨星婚紗機構有限公司  設台南縣永康市○○路八二六號
    法定代理人  乙○○        .
右當事人間請求侵權行為損害賠償事件，本院判決如左：
    主    文
原告之訴及假執行之聲請均駁回。
訴訟費用由原告負擔。
    事    實
甲、原告方面：
  一、聲明：求為判決
  （一）被告應給付原告新台幣（下同）五十七萬元，及自八十九年十月十六日準備
        書狀繕本送達被告之翌日起至清償日止，按年息百分之五計算之利息。
  （二）原告願供擔保請准宣告假執行。
  二、陳述：
  （一）坐落台南縣永康市○○路八二六號建物係地上七層樓房（下簡稱系爭大樓）
        ，其中第三層八二六之三號房屋（下簡稱系爭房屋），係登記在原告名下，
        為原告所有，詎料被告在原告不知情之情況下，於民國八十八年三月八日起
        向訴外人劉水承租使用，原告發現後即以台南郵局第八支局存證信函表示未
        曾授權劉水與被告訂約，並通知被告儘速搬遷，被告置之不理，原告乃起訴
        請求被告遷讓房屋，經鈞院以八十八年度訴字第二一九０號遷讓房屋事件，
        判令被告將系爭房屋交還原告在案，並經台灣高等法院台南分院駁回被告之
        上訴確定在案。
  （二）系爭房屋有七十建坪，臨崑山市場正對面，地段繁榮，近年出租他人，每月
        租金三萬元，被告無權占有原告所有之系爭房屋，經營婚紗公司收益，造成
        原告受有每月相當於三萬元之租金損害，爰依侵權行為之法律關係，請求被
        告賠償自八十八年三月八日與訴外人劉水訂約之日起至八十九年十月七日止
        計十九個月，以原訂租金金額，計算損害金，每月三萬元，十九個月共五十
        七萬元；又被告未經原告同意，破壞整棟系爭大樓外牆，擅自搭建婚紗巨型
        廣告招牌，繼續占有系爭大樓外牆，其中三樓係原告所有，而六樓部分原告
        有使用權，以每月二萬五千元之損害金計算，三樓及六樓外牆部分，被告應
        賠償原告各四十七萬五千元，合計九十五萬元。是被告共計應賠償原告一百
        五十二萬元，經原告屢次向被告追索，均置之不理，為此起訴請求被告給付
        。
  （四）對被告抗辯之陳述：
    １、原告依照過去出租他人月租三萬元往例，比例每月損害賠償三萬元，應屬合
        理。又外牆廣告物比照月租二萬五千元至三萬五千元間，應屬合理，外牆被
        擋住，形宛如空殼，沒有人知道家教班所在，三樓少了廣告費近百萬元，六
        樓沒有廣告，沒學生來源，二年間少了一百萬元的學費。
    ２、系爭大樓是原告祖母李程玉鶯在世時，即以此樓讓原告使用，原告父親劉水
        是贅夫根本無權決定李氏財產，更離譜的是，竟脅迫十弟劉順元讓與他，從
        沒聽過管家（劉水）趕小主人（甲○○）逼另一小主人（劉順元），把所有
        權移轉自己名下，就算移轉，原告從七十九年到現在為止都是合法的使用人
        ，聲討損害賠償本是合理的。
    ３、被告並非善意的第三人：原告在系爭大樓六樓開家教班已近十年，系爭大樓
        一樓本來租三家賣衣服及鞋子三家小店面，彼此相處相安無事。但被告見原
        告父親是贅夫，獨斷獨行的個性，竟煽動其出賣良知，把自己房屋的外形任
        婚紗業者任意破壞，而且欺騙本人父母要買此大樓，讓其簽約十年，整層大
        樓婚紗業者只租二、三樓及七樓（員工宿舍），竟把整層裝潢，把全層樓釘
        得密不透風，騎樓圍住當店面，致使其他住戶營業損失近百萬元，現樓下三
        店面不堪營業損失，也提起訴狀向  鈞院訴請損害賠償，由鈞院審理中。
  （五）系爭房屋業經台灣高等法院台南分院，依照民法第七百六十七條所有人對於
        無權占有其所有物者得請求返還之規定，以八十九年度上易字第八十一號民
        事判決，判令被告遷讓交還房屋與原告確定有案。是原告主張被告無權占有
        原告之房屋，依民法第一百八十四條「因故意或過失不法侵害他人之權利者
        ，負損害賠償責任」之規定，自屬依法有據。另參照三十年上字第二０七號
        判例：「不動產之買受人對於出賣人，固有請求交付不動產及其他給付之權
        利，然如當事人間移轉不動產所有權之契約，曾經有效成立，而買受人已有
        得向第三人主張之所有權，則依民法第七百八十七條、第一百八十四條第一
        項之規定，對於無權占有或侵奪其所有物者，得請求返還之，對於因故意或
        過失不法侵害其所有權者，得請求賠償其損害，此等請求權，本與其對於出
        賣人之請求權獨立存在，不能以其對於出賣人別有請求權，而排斥其行使」
        等要旨，原告本於有人之地位，請求自民國八十八年三月八日至八十九年十
        月七日止之損害賠償，而訴外人劉水以信託關係向原告提起返還系爭大樓所
        有權移轉登記之訴，八十九年八月二十八日始由法院宣判劉水勝訴，因原告
        已另提起再審，劉水尚未辦妥移轉登記，參照前揭判例，不能以劉水與原告
        間別有請求權，而排斥原告對被告獨立行使損害賠償請求權之權利，情極瞭
        然。
  （六）被告要不能以劉水與原告間之信託訴訟，對抗原告之行使損害賠償請求權，
        依信託法，就信託財產，當委託人將財產權移轉於受託人時，受託人即取代
        委託人之地位而為財產名義上的所有人，也就是信託財產對外擁有唯一管理
        、處分權之人，委託人雖可以對受託人為指示，但不能自己行使信託財產上
        的權利，而受託人因管理、處分信託財產，所生與第三人間之權利義務，則
        係歸屬於受託人，而不直接歸屬委託人或受益人，故劉水擅將系爭大樓出租
        與被告，為無權處分之無效行為，參照七十九年度台上字第二五三號裁判：
        「惟查就他人之物為使用收益，而無正當之權源者，即屬不法侵害他人之權
        利，自屬成立侵權行為，而負損害賠償之責任，本件上訴人依侵權行為之法
        律關係，請求被上訴人損害賠償，係以被上訴人為系爭房屋之所有人或前手
        ，該房屋坐落在前開土地上，而被上訴人對該土地並無占有之權源，為其訴
        之原因事實，原審不問被上訴人占有前開土地是否有正當之權源，徒憑被上
        訴人取得系爭房屋，均係本於強制執行或繼承之法定程序，遽認其並無侵權
        行為，而為不利於上訴人之判決，自欠允洽」等旨，尤是證明被告占用系爭
        房屋，並無合法權源，法院既已判令歸還原告，則被告無權占有期間，原告
        因不能使用房屋所受之損失，依法自得請求賠償，至被告所辯已支付租金給
        劉水云云，縱有其事，亦係被告與劉水間內部之不當得利關係，與原告無關
        ，更無權據以對抗原告。
  三、證據：提出本院八十八年度訴字第二一九０號、台灣高等法院台南分院八十九
      年度上易字第八十一號民事判決各一份、建物所有權狀一份、照片三張、房屋
      租賃契約書一份、民事調查證據聲請狀一份、祖產來源說明書一份、本案發生
      事實經過內幕說明書一份、原告與祖母李程玉鶯錄音帶口述譯文一份、大灣路
      八二號崑山大樓建造過程說明書一份、對劉水在高院浙股所提文件的反駁一份
      、李家眾子女寫同意書的源由一份、地籍圖謄本一份、同意書一份、複丈成果
      圖一份為證，並聲請本院勘驗現場及訊問證人張慧敏、劉淑女、劉美惠。
乙、被告方面：
  一、聲明：
  （一）求判決駁回原告之訴及假執行之聲請。
  （二）如為不利於被告之判決，被告願供擔保，請准免為假執行。
  二、陳述：
  （一）緣原告與訴外人劉水係父女關係，劉水於台南縣永康市○○路八二六號之土
        地上，出資興建七樓之建物即系爭大樓，將七層樓分別信託登記於配偶李連
        治及四名子女名下，原告為第三層樓之名義人，嗣劉水將整棟大樓（包括頂
        樓及騎樓除第六層樓由劉水借予原告居住外），出租予被告，詎原告竟自稱
        第三層樓是伊所有，是劉水提起請求系爭大樓第三層樓所有權移轉登記之訴
        ，歷經鈞院、台南高分院審，已判決劉水勝訴，並確定在案。
  （二）被告向劉水承租系爭大樓時，劉水稱伊是甲○○之父，並有戶籍謄本為憑，
        且這整棟大樓是伊出資興建，信託登記於其配偶及四名子女，且有系爭大樓
        之全部權狀，是被告自信賴劉水所言為真實，足證被告係善意第三人。
  （三）按因故意或過失，不法侵害他人之權利者，負損害賠償任，民法第一百八十
        四條第一項前段定有明文，被告之行為應不成立侵權行為，蓋：
    １、被告並無侵害行為：如前所述，被告係基於信賴劉水所言，為善意第三人，
        合法向真正權利人劉水承租，且有按時支付租金予劉水，自有權使用系爭建
        物之頂樓及外部、騎樓，何有侵害之行為﹖
    ２、被告並無侵害原告之權利：被告既向真正權利人承租，且係善意第三人，基
        於交易安全之考量，被告之權益保護自應優先於原告，至於原告之權利是否
        有受侵害，係伊與劉水內部關係，與原告無關。
    ３、原告並無損害：蓋系爭建物之租金，被告有按時支付予真正權利人劉水，原
        告既非真正權利人自不能主張受有損害，故原告應向劉水主張是否受有損害
        ，而非被告。
    ４、被告之損害與被告之行為，並無相當因果關係：蓋如前述，被告既是向真正
        權利人承租系爭建物，自有合法使用、收益系爭建物之權利，是原告是否有
        受損害，自被告無關。
    ５、被告之行為非不法：被告既是向真正權利人劉水承租，自是合法行為。
    ６、被告主觀上並無故意、過失：蓋如前所述，被告係善意第三人，並無故意、
        過失要損害原告之權利。
  （四）原告主張伊為系爭大樓第三層樓之所有權人，顯非正確，應是劉水才是，而
        系爭大樓之第六層樓，由劉水暫借原告使用，是原告僅有第六層內部之使用
        權，更何況第六層樓之所有權人為劉順元，是原告並無法主張被告侵害伊第
        六層樓之牆，至於被告使用第六層樓之外牆，此部分亦是經真正權利人劉水
        租予被告，被告自當有合法使用之權利。
  （五）原告雖曾起訴請求判令被告遷讓交還房屋，惟於上揭訴訟進行中，訴外人劉
        水即對原告起訴請求交還系爭房屋並終止信託，被告見此情狀，曾向劉水詢
        問，劉水稱伊是系爭大樓之出資興建者，為真正權利人，且保管有系爭建物
        之所有權狀、原告印鑑證明書，只為了節稅才信託登記予原告名下，而系爭
        大樓以往出租之租金即由劉水收取伊自是有權出租，請被告勿庸憂心，更何
        況劉水為原告之父，基上，種種證據顯示劉水是真正權利人，被告於是信賴
        劉水所言，足見被告係善意第三人。
  （六）原告所引用之三十年上字第二０七號裁判，係指買賣契約之當事人與第三人
        間之法律關係，然與本件當事人係租賃關係尚屬有間，且該判決所示之內容
        與本件之事實亦不全然相符。
  （七）按「所謂信託行為，係指委託人授與受託人超過經濟目的之權利，而僅許可
        其於經濟目的範圍內行使權利之法律行為而言，就外部關係言，受託人固有
        行使超過委託人所授與之權利，就委託人與受託人內部關係言，受託人仍應
        受委託人所授與權利範圍之限制。信託關係係因委託人信賴受託人代其行使
        權利而成立。應認委託人有隨時終止信託契約之權利」（最高法院六十六年
        台再字第四二號判例），由上述判例可知，在內部關係上，委託人仍為真正
        權利人，蓋受託人仍應受委託人所授與權利範圍之限制，至於外部關係需委
        託人信賴受託人代其行使權利時而成立，據上，本件訴外人劉水並未以受託
        人名義即原告行使權利，而係劉水自己行使權利，劉水既是真正權利人，自
        可為出租行為，且如前述被告既係善意第三人，自有正當權源對系爭建物為
        使用、收益之行為，綜上，原告謂劉水擅將系爭大樓出租予被告，為無權處
        分之無效行為，顯然有誤，進而原告以七十九年台上字第二五三號裁判謂，
        被告係無正當權源，亦難謂正確，故就本件而言，被告既屬善意第三人，原
        告與劉水間基於信託之內部關係，顯與被告無涉，原告之訴應予駁回。
  三、證據：提出本院八十九年度訴字第一二八號民事判決、台灣高等法院台南分院
      八十九年度上易字第一三四號民事判決、確定證明書、存證信函各一份、本院
      八十九年度訴字第二一五六號民事判決一份為證。
丙、本院依職權調閱本院八十九年度訴字第一二八號、台灣高等法院台南分院八十九
    年度上易字第一三四號塗銷建物信託登記事件全卷，並訊問證人劉水。
    理    由
一、按按訴狀送達後，原告不得將原訴變更或追加他訴。但擴張或減縮應受判決事項
    之聲明者，不在此限。民事訴訟法第二百五十五條第一項第三款定有明文。本件
    原告原起訴請求判決被告應給付原告一百零四萬五千元及法定遲延利息，於準備
    狀送達被告後，復於八十九年十一月十三日以準備書狀擴張請求被告給付一百五
    十二萬元及自該書狀送達被告翌日起算之法定遲延利息，核屬擴張應受判決事項
    之聲明，揆諸前揭法條說明，應無不可，合先敘明。
二、本件原告起訴主張：坐落台南縣永康市○○路八二六號為地上七層及地下一層房
    屋，其中三樓（八二六之三號）係登記在原告名下，為原告所有，六樓房屋現由
    原告使用，詎料被告在原告不知情之情況下，自八十八年三月八日起向訴外人劉
    水承租原告所有之系爭房屋使用，並在系爭建物全棟外牆，擅自搭建巨型「超級
    巨星國際婚紗集團」廣告招牌，惟訴外人劉水無權將系爭房屋出租予被告使用，
    其租賃效力並不及於原告，被告使用原告所有之系爭房屋及系爭建物三樓、六樓
    外牆應屬無權占用，占用期間自八十八年三月一日起至八十九年九月三十日止，
    共十九個月，爰依侵權行為之法律關係，請求被告應賠償原告相當於租金之損害
    ，損害金計有（一）占用系爭房屋每月租金行情三萬元計算，損害額為五十七萬
    元、（二）占用三樓及六樓外牆部分，以每層樓每月租金二萬五千元計算，各為
    四十七萬五千元，共九十五萬元，以上合計共一百五十二萬元及法定遲延利息等
    語。
三、被告則以：系爭房屋雖登記於原告名下，惟台南縣永康市○○路八二六號一至七
    樓即系爭建物整棟均係訴外人劉水出資興建，真正所有權人為訴外人劉水，劉水
    與原告係父女關係，係因節稅之便，才信託登記於原告名下，原告並非所有權人
    ，被告向劉水承租時，劉水表明系爭建物係伊信託登記於李連治及包含原告之四
    名子女，且提出系爭建物之全部權狀，被告遂信賴劉水所言，是被告係善意第三
    人，自無故意或過失不法侵害原告權利之行為，至於劉水與原告之內部關係如何
    ，與原告無關，蓋此係基於交易安全之考量，被告之保護自應優先於原告，再者
    ，原告並未受有損害，蓋被告係向真正所有權人劉水承租系爭建物使用，並按月
    給付租金與真正所有權人劉水，劉水仍係積極信託之信託人，自有收取租金及出
    租系爭建物之權利，是被告係基於合法有效之租賃契約使用系爭建物，並無損害
    原告之權利，縱原告受有損害，亦應係與劉水之內部關係，與被告之承租行為亦
    無相當因果關係等語，資為抗辯。
四、查原告主張坐落台南縣永康市○○路八二六號為地上七層及地下一層之大樓，其
    中三樓（八二六之三號）係登記在原告名下，被告未經原告同意，與劉水達成使
    用合意，自八十八年三月間起，向劉水承租系爭大樓使用至今，並在系爭大樓外
    牆搭建婚紗廣告招牌等情，原告曾以所有權人名義，對被告請求遷讓系爭八二六
    之三號房屋，已經法院判決應將系爭房屋遷讓原告確定在案，業據其提出建物所
    有權狀、本院八十八年度訴字第二一九０號及台灣高等法院台南分院八十九年度
    上易字第八十一號民事判決各一份為證，復為被告所不爭，是上開事實，應堪信
    為真。而被告抗辯系爭大樓係於七十七年間由劉水出資興建，係為節稅之便，信
    託登記於其妻及子女名下，原告係劉水之女，系爭房屋由真正所有權人係劉水，
    僅係信託登記於原告名下，原告以所有權人名義向被告請求遷讓系爭房屋後，劉
    水已以真正所有權人之名義對原告終止信託關係，起訴請求原告應將系爭房屋移
    轉登記與劉水，亦經法院判決劉水勝訴確定等情，亦據其提出本院八十九年訴字
    第一二八號及台灣高等法院台南分院八十九年度上易字第一三四號民事判決各一
    份為證，並經本院調閱上開卷證查核屬實，是被告上開抗辯，堪可採信，而劉水
    為系爭大樓（包含系爭房屋）之真正所有權人之事實，已經上開判決為判斷，法
    院及當事人對該事實，應均不得再為相反之判斷或主張，是系爭大樓係由劉水出
    資興建，為系爭大樓之真正所有權人，亦可認定。原告對劉水為系爭大樓（包含
    系爭房屋）為真正所有權人固仍有爭執，並稱已提起再審之訴，惟再審須有民事
    訴訟法第四百九十六條各款之法定事由，且經再審法院認定原判決不當，始足始
    系爭房屋所有權發生變動效力，尚難僅憑原告提起再審之訴，即推翻經判決確定
    劉水為系爭房屋真正所有權人之事實，從而原告主張其為系爭房屋之所有權人，
    即無可採。
五、按依民法第一百八十四條第一項前段「因故意或過失不法侵害他人之權利者，負
    損害賠償責任」之規定可知，侵權行為損害賠償請求權，應以行為人有不法之侵
    害行為，而被害人權利受侵害並受有實際之損害，並不法侵害行為與被害人之損
    害間有相當因果關係為成立要件，若行為人無不法侵害行為，或被害人並無權利
    受侵害或無損害，或損害與行為間無相當因果關係，即無請求賠償之權利可言。
    經查，本件原告請求損害賠償之依據，無非係主張其為系爭房屋之所有權人，及
    其對系爭大樓六樓部分有使用權，惟就六樓部分，原告並未說明其所謂有權使用
    ，在法律上之基礎究為所有權、租賃權、使用借貸或其他權利，且其對六樓外牆
    是否亦有使用權，並未舉證以實說，則其究有何權利遭受侵害，即無從考究。至
    系爭房屋部分，雖登記在原告名下，惟系爭大樓整棟（包含系爭房屋）均係原告
    之父劉水所有，真正所有權人為劉水，僅係信託登記在原告名下，已如前述，而
    所謂信託係指委託人將財產移轉，使受託人依信託本旨，為受益人之利益或為特
    定之目的，管理或處分信託財產之關係，此觀信託法第一條之規定自明，亦即信
    託財產之利益還是應歸屬於受益人，僅係登記於信託人名下，實質所有權利仍屬
    受益人所有，而查本件被告係與真正所有權人訂立租賃契約，由劉水允許其使用
    系爭房屋及在系爭大樓外牆搭建廣告招牌，並支付租金與真正所有權人劉水等情
    ，業經劉水本人到院證述明確，則被告係經真正所有權人同意而使用系爭房屋及
    系爭大樓外牆，難謂其使用行為係屬不法之侵害行為，再者，不動產物權之最大
    權利為實際上之所有權，被告使用系爭房屋及系爭大樓外牆既有依約給付租金給
    真正所有權人劉水，真正所有權人亦未受有何侵害，則登記名義人之原告亦難謂
    被告有侵害其權利之行為，又縱原告受有損害，亦應屬原告與劉水間之內部關係
    ，原告應尋求其他信託登記原因或使用權基礎，對劉水或授與使用權之人為主張
    ，其損害與被告基於真正所有權人之同意而為使用之行為間，亦難謂有相當因果
    關係。綜上，原告對被告主張損害賠償，核與侵權行為請求權所規定之要件不符
    ，其請求顯無理由，應予駁回。又原告之訴既經駁回，其假執行之聲請亦失所依
    據，應併予駁回。
六、因本案事證已臻明確，兩造其餘主張陳述及所提之證據，均毋庸再予審酌，附此
    敘明。
七、據上論結：本件原告之訴為無理由，依民事訴訟法第七十八條，判決如主文。
中      華      民      國    九十      年      二      月    十六    日
                                臺灣臺南地方法院民事第二庭
~B法      官  童來好
右為正本係照原本作成
如對本判決上訴，須於判決送達後廿日內向本院提出上訴狀
中      華      民      國    九十      年      二      月    十九    日
~B法院書記官  鄭佩玉


司法院資訊處製作；財團法人民間司法改革基金會備份。
